臺灣高雄地方法院民事判決　　　　　　　 96年度訴字第518號
原　　　告　享溫馨企業有限公司
法定代理人　丙○○
訴訟代理人　王進勝律師
　　　　　　黃淑芬律師
　　　　　　吳賢明律師
被　　　告　財政部國有財產局南區辦公處
法定代理人　甲○○
訴訟代理人　乙○○
當事人間確認租賃關係存在等事件，本院於民國96年6 月7 日言
詞辯論終結，判決如下：
    主  文
確認兩造間就坐落高雄市○○區○○段二小段八一０地號土地內
如附圖斜線所示面積一一七七點九六平方公尺，及其上三一六九
建物即門牌號碼高雄市新興區○○○路六五號地下一層、地上二
層建物，有不定期租賃關係存在。
本院九十五年度執字第七二八二八號強制執行事件之執行程序，
應予撤銷。
原告其餘之訴駁回。
訴訟費用由被告負擔。
    事實及理由
一、原告主張：原告於民國86年11月19日向訴外人臺灣省物資局
    南區業務處承租坐落高雄市○○區○○段二小段810 地號土
    地內如附圖所示面積1177.96 平方公尺及其上建號3169號即
    門牌號碼為高雄市新金區○○○路65號建物之1 、2 樓及地
    下1 層全部之國有不動產（下稱系爭房地），約定租賃期間
    自86年11月19日起至91年2 月6 日止，雙方並簽立租賃契約
    ，經本院公證處以86年度公字第403158號公證事件公證在案
    。其後，系爭房地之管理機關於88年8 月18日變更登記為被
    告，而原告於上述租賃期間屆滿後，仍繼續使用系爭房地，
    且按月繳交租金，被告均無異議收受，兩造自91年2 月7 日
    起，就系爭房地應有不定期租賃關係存在。詎被告於95年11
    月間，以租期屆至原告未返還系爭房地為由，執上開公證書
    向本院聲請強制執行，經本院以95年度執字第72828 號強制
    執行事件（下稱系爭強制執行事件）受理在案，致原告私法
    上之地位受有侵害之危險，原告自得請求確認兩造間就系爭
    房地有不定期租賃關係存在，且此屬上開執行名義成立後有
    消滅債權人請求之事由發生，被告應不得對原告為強制執行
    ，爰依強制執行法第14條第1 項之規定，請求撤銷系爭強制
    執行事件之執行程序等語。並聲明：(一)兩造間就系爭房地，
    自91年2 月7 日起，有不定期租賃關係存在。(二)被告就上開
    租賃關係，應與原告訂立書面契約。(三)系爭執行事件之強制
    執行程序應予撤銷。
二、被告則以：原告與臺灣省物資局南區業務處簽立租賃契約時
    ，已於契約第11條約定租期屆滿時租賃關係即終止，且本院
    公證處86年度公字第403158號公證書上，亦載明如原告於租
    賃期限屆滿不交還房屋應逕受強制執行，而系爭房地之管理
    機關已於88年8 月18日起變更為被告，被告自得以上開公證
    書為執行名義，聲請對原告為強制執行。原告固有於91年1
    月2 日系爭房地租期屆至前，向被告申請換約續租，經被告
    審核符合續租規定，且先後於92年7 月31日、92年9 月19日
    、10月1 日通知原告限期繳交依租約約定調整租金差額及營
    業利益、辦理訂約手續，並敘明逾期應交還系爭房地，詎原
    告拒不辦理，顯無繼續承租之意，被告乃以92年10月23日台
    財產南管字第0920036722號函註銷該申租案，並以該函文敘
    明原告乃無權占用系爭房地而應繳交使用補償金。被告雖陸
    續收取原告之支票，惟僅係收取原告無權占用期間之補償金
    ，並無繼續出租予原告之意，兩造間就系爭房地並無不定期
    租賃關係存在。綜上，兩造間就系爭房地之租賃關係已於租
    期屆滿時消滅，且無不定期租賃之情形存在，原告請求確認
    租賃關係存在及撤銷強制執行程序顯無理由等語，資為抗辯
    。其答辯聲明：原告之訴駁回。
三、兩造不爭執之事項：
  (一)原告於86年11月19日向臺灣省物資局南區業務處承租系爭房
    地，約定租賃期間自86年11月19日起至91年2 月6 日止，雙
    方並簽立租賃契約，經本院公證處以86年度公字第403158號
    公證事件公證在案。
  (二)系爭房地之管理機關已自88年8 月18日起變更為被告，目前
    仍由被告管理中。
  (三)被告於95年11月間，以租期屆至原告未返還系爭房地為由，
    執上開公證書向本院聲請強制執行，經本院以系爭強制執行
    事件受理在案，系爭強制執行事件之執行程序迄今尚未終結
    。
  (四)原告曾於系爭房地租期屆至前之91年1 月2 日，向被告申請
    換約續租，經被告審核符合出租規定，同意出租，而先後於
    92年7 月31日、9 月19日、10月1 日通知原告，限原告於函
    文所載期限內辦理訂約承租手續，並繳交依租約約定調整租
    金差額及營業利益，被告並於函文內敘明逾期應交還系爭房
    地。
  (五)原告自91年2 月6 日系爭房地租期屆滿後，仍繼續使用系爭
    房地迄今，且依上開租賃契約中有關租金數額之約定，陸續
    繳納依此核算出之數額予被告，被告均予收受。
四、本件之爭點為：(一)兩造間就系爭房地是否有不定期租賃關係
    存在？(二)原告請求被告就上開租賃關係與其訂立書面契約，
    是否有理由？茲分述本院之判斷如下：
  (一)兩造間就系爭房地是否有不定期租賃關係存在？
    1.按租賃定有期限者，其租賃關係於期限屆滿時消滅，為民
      法第450 條第1 項所明定。同法第451 條所謂視為不定期
      限繼續契約者，須承租人於租期屆滿後，仍為租賃物之使
      用收益，而出租人不即表示反對之意思時，始有其適用。
      此種出租人之異議，通常固應於租期屆滿後，承租人仍為
      租賃物之使用收益時，即行表示之，惟出租人慮承租人取
      得此項默示更新之利益，而於租期行將屆滿之際，向之預
      為表示不願繼續契約者，仍不失為有反對意思之表示，有
      最高法院42年台上字第410 號判例意旨參照。
    2.經查，原告與臺灣省物資局南區業務處間，就系爭房地自
      89年11月19日起至91年2 月6 日止，訂有經公證之租賃契
      約，期間系爭房地之管理機關於88年8 月18日變更為被告
      等情，有公證書及租賃契約書附卷可稽，為兩造所不爭執
      。而依上開公證租約第11條約定：「租期屆滿時，租賃關
      係即行終止，甲方（即臺灣省物資局南區業務處）不另通
      知。」，此約定雖為定型化契約之約款，但既無其他相反
      之事證，則依上開約定之文義及最高法院42年台上字第41
      0 號判例意旨，應可認被告有於租期屆滿前預為反對續租
      之意思，故被告抗辯於該公證租約屆滿後，並無民法第45
      1 條視為不定期租賃之適用，即非全屬無據。
    3.惟查，原告於上開租約91年2 月6 日之租期屆至後，仍繼
      續使用系爭房地迄今，並依上開租賃契約中有關租金數額
      之約定，陸續繳納依此核算出之數額予被告，被告均予收
      受，且原告於91年1 月2 日曾向被告申請換約續租，經被
      告審核後認為符合出租規定，同意出租，而先後於92年7
      月31日、9 月19日、10月1 日通知原告，限原告於函文所
      載期限內辦理訂約承租手續等情，為兩造所不爭執，堪認
      屬實。原告於租期屆滿後既仍繼續使用系爭房地，並依上
      開租賃契約中有關租金數額之約定，陸續繳納依此核算出
      之數額予被告，且被告就原告換約續租之申請，已於92年
      7 月31日通知原告經審核符合出租規定而同意租用，則縱
      認被告在租期屆滿後並無改變其訂約當時預為反對續租之
      意思，亦可認其在該公證租約屆滿後，有默示同意原告以
      公證租約所約定租金數額續租之意思，否則其何以於公證
      租約屆滿後仍任由原告繼續使用系爭房地，更於92年7 月
      31日通知原告同意租用。是自91年2 月7 日起，兩造間就
      系爭房地有因意思合致而成立不定期租賃關係，堪予認定
      。從而，原告主張兩造間就系爭房地有不定期租賃關係存
      在，洵屬有據。
    4.又按執行名義成立後，如有消滅或妨礙債權人請求之事由
      發生，債務人得於強制執行程序終結前，向執行法院對債
      權人提起異議之訴，強制執行法第14條第1 項定有明文。
      查，系爭強制執行事件之執行名義為本院公證處86年度公
      字第403158號公證書為執行名義，而自91年2 月7 日起，
      兩造間就系爭房地有不定期租賃關係存在一節，已認定如
      前，則於系爭強制執行事件之執行名義成立後，確有消滅
      債權人即被告請求之事由發生，是原告請求撤銷系爭強制
      執行程序，即屬有據。
  (二)原告請求被告就上開租賃關係與其訂立書面契約，是否有理
    由？
    1.按非公用財產類之不動產依法已為不定期租賃關係者，承
      租人應於規定期限內訂定書面契約，未於規定期限內訂定
      書面契約者，管理機關得終止租賃關係；已形成不定期租
      賃關係之非公用不動產，出租機關應以書面通知承租人於
      3 個月內申請訂定書面契約，承租人未於期限內申請訂定
      書面契約者，管理機關得依本法施行細則第68條之1 規定
      ，委任出租機關終止租賃關係。國有財產法第42條第3 項
      、國有非公用不動產出租管理辦法第4 條第1 項分別定有
      明文。上開規定乃係課予出租機關以書面通知承租人於期
      限內訂立書面契約之義務，如承租人仍未於期限內申請訂
      立書面契約，管理機關即取得終止租賃關係之權利，非謂
      管理機關依上開規定負有與承租人訂立書面契約之義務。
      況且，承租人經通知後如逾期未為申請，僅使管理機關取
      得契約終止權，於管理機關行使終止權前，已成立之不定
      期租賃關係仍繼續存在，不因未訂立書面契約而受影響。
      是原告主張被告依國有財產法第42條第3 項之規定，應與
      其訂立書面契約云云，洵屬無據。
    2.再按非公用類之不動產出租，應依下列各款規定約定期限
      ：一建築改良物5 年以下，二建築基地20年以下，三其他
      土地6 至10年，約定租賃期限屆滿時，得更新之，國有財
      產法第43條第1 、2 項定有明文。即對於非公用財產類不
      動產之出租，法律有明訂出租期限，則於訂立非公用財產
      類不動產之書面租賃契約時，其出租期限即應依此規定而
      為，原告主張得訂立不定期限之非公用類不動產書面契約
      云云，實與上開規定相違，而屬無據。
五、綜上所述，自91年2 月7 日起，兩造間就系爭房地已因意思
    合致而成立不定期租賃關係，屬系爭強制執行程序之執行名
    義成立後，有消滅債權人即被告請求之事由發生，從而，原
    告請求確認兩造間就系爭房地有不定期租賃關係存在，及請
    求撤銷系爭強制執行程序，為有理由，應予准許。至原告請
    求被告就上開租賃關係應與原告訂立書面契約部分，則屬無
    據，應予駁回。
六、結論：原告之訴為一部有理由、一部無理由，依民事訴訟法
    第79條，判決如主文。
中　　華　　民　　國　　96　　年　　6 　　月　　21　　日
                  民事第二庭法　官　黃悅璇
正本係照原本作成。
如不服本判決，應於送達後20日內，向本院提出上訴狀並表明上
訴理由，如於本判決宣示後送達前提起上訴者，應於判決送達後
10日內補提上訴理由書（須附繕本）。
中　　華　　民　　國　　96　　年　　6 　　月　　21　　日
                            書記官　吳慕瑩
